臺灣高等法院花蓮分院刑事裁定　　　　　100年度毒抗字第9號
抗　告　人
即　被　告　黃教亮
上列抗告人因聲請強制戒治案件，不服台灣花蓮地方法院100年
度毒聲字第95號中華民國100年9月13日裁定（聲請案號：臺灣花
蓮地方法院檢察署100年度聲戒字第7號），提起抗告，本院裁定
如下：
    主  文
抗告駁回。
    理  由
一、按犯毒品危害防制條例第10條之罪者，檢察官應聲請法院裁
    定，令被告入勒戒處所觀察、勒戒，其期間不得逾2月；觀
    察、勒戒後，檢察官依據勒戒處所之陳報，認受觀察、勒戒
    人無繼續施用毒品傾向者，應即釋放，並為不起訴之處分；
    認受觀察、勒戒人有繼續施用毒品傾向者，檢察官應聲請法
    院裁定令入戒治處所強制戒治，其期間為6個月以上，至無
    繼續強制戒治之必要為止；但最長不得逾1年，毒品危害防
    制條例第20條第1項、第2項定有明文。
二、原裁定以抗告人即被告黃教亮因施用第一級毒品海洛因、第
    二級毒品甲基安非他命，原審以100年度毒聲字第64號裁定
    將其送觀察、勒戒後，經法務部矯正署花蓮看守所附設勒戒
    處所認有繼續施用毒品之傾向，有該所於民國100年8月31日
    花所衛字第1000003123號函所附「有無繼續施用毒品傾向證
    明書」1份在卷可稽，足見抗告人確有繼續施用毒品之傾向
    ，乃依前揭規定，裁定抗告人令入戒治處所施以強制戒治，
    其期間為6個月以上，至無繼續強制戒治之必要為止，但最
    長不得逾1年，經核並無不合。
三、抗告意旨略以：有無繼續施用毒品傾向之評估標準，並非完
    全以受勒戒人勒戒後之結果為準，勒戒前之各種情況，仍應
    作為評估之依據。查抗告人於100年7月28日進入花蓮看守所
    進行觀察勒戒後，已深知悔悟，痛改前非，並下定決心遠離
    毒品，不再染上吸毒惡習，且抗告人尚有妻小，亦有負擔扶
    養照護之重大責任，惟抗告人卻仍遭花蓮看守所認定有繼續
    施用毒品之虞，而出具「有無繼續施用毒品證明書」予檢察
    官，實令抗告人難以甘服。又強制戒治雖屬保安處分，但長
    期剝奪人身自由，與一般刑罰無異。故法院對於戒治單位之
    評估，仍應予實質審核，尤其評估項目主觀性較強之「戒斷
    症狀」、「情緒及態度」、「社會功能」、「支持系統」等
    項，應注意是否符合比例原則及公平原則，非全依評估紀錄
    表為形式審查，觀之本件抗告人施用之毒品多為第二級毒品
    安非他命，成癮性不若第一級毒品，而戒治處所人員在評估
    標準紀錄表所勾選前揭判斷選項，多流於主觀認定，顯有理
    由不備之處，況該證明書作成前對抗告人之觀察時間僅為短
    暫，能否逕認定抗告人仍有繼續施用毒品傾向，實非無疑，
    故提起抗告云云。
四、經查：
  (一)按有無繼續施用毒品傾向之評估標準，並非完全以受勒戒人
    勒戒後之結果為準，勒戒前之各種情況，仍應作為評估之依
    據。而依勒戒處所評分說明手冊規定，係以人格特質、臨床
    徵候及行為表現3項合併計算分數：1.分數100分至71分，判
    定為有繼續施用毒品傾向。2.50分至0分判定為無繼續施用
    毒品傾向。3.70分至51分間判定有繼續施用毒品傾向之原則
    為有下列各項之一者：(1)缺乏病識感或戒治動機者。(2)第一
    級毒品使用者。(3)有煙毒前科者。(4)有礙家庭、社會和諧與
    安寧者。若無以上各項之一，惟判定者認為個案「有繼續施
    用毒品傾向」者，應在「有無繼續施用毒品傾向證明書」詳
    細說明欄內載明，並於綜合判斷項下勾選「有繼續施用毒品
    傾向」。4.分數為50分以下，原本應列為「無繼續施用毒品
    傾向」，但綜合評分者根據臨床實務，有具體事證，認為個
    案「有繼續施用毒品傾向」者，以綜合評分者所評估為準，
    惟須在「有無繼續施用毒品傾向證明書」詳細說明欄載明具
    體事證。而其中之人格特質係依：(1)有無毒品犯罪前科、(2)
    其他犯罪紀錄（竊盜、違反槍砲彈藥刀械管制條例、賭博、
    妨害自由、恐嚇、擄人勒贖、傷害、殺人、公共危險、搶奪
    、強盜、海盜、盜匪罪）；臨床徵候係依尿液檢驗戒斷症狀
    有無多種藥物使用、有無注射使用、使用期間；行為表現係
    依有無情緒低落、喧嘩等、社會功能是否良好、支持系統等
    ；作為判斷分數之依據。判定者判定人格特質、臨床徵候及
    行為表現合計3項分數，固係供為判定者判定「有無繼續施
    用毒品傾向」之審酌標準，但非唯一標準。綜合評分者，應
    根據臨床實務，有具體事證，認為個案「有繼續施用毒品傾
    向」者，以綜合評分者所評估為準，有「有無繼續施用毒品
    傾向」評估標準、評分說明手冊可稽。
  (二)查抗告人基於施用第一、二級毒品之犯意，於100年2月28日
    晚間7時許，在花蓮縣玉里鎮○○路○段13號住處施用第一
    級毒品海洛因；另於同年3月1日下午2時35分採尿前回溯96
    小時內之某時，在不詳地點施用第二級毒品甲基安非他命，
    嗣於同年3月1日下午2時35分許，另案為警逮捕，經警採尿
    送慈濟大學濫用藥物檢驗中心檢驗結果呈嗎啡、可待因、甲
    基安非他命陽性反應，有上開檢驗中心檢驗總表1份在卷可
    稽，嗣經原審於100年5月31日以100年度毒聲字第64號裁定
    送觀察、勒戒，詎抗告人經通知執行未到，嗣因另涉竊盜犯
    行經警逮捕到案，經檢察官訊問後於100年7月28日送法務部
    矯正署花蓮看守所附設勒戒所執行觀察、勒戒。抗告人於執
    行觀察、勒戒期間，由法務部矯正署花蓮看守所附設勒戒處
    所之醫師（此有矯正署花蓮看守所附設勒戒處所於100年8月
    31日出具之有無繼續施用毒品傾向評估標準紀錄表上醫療人
    員號碼章戳為：醫師編號001，附於臺灣花蓮地方法院檢察
    署100年度核交字第446號卷第16頁）評定，認其相關毒品前
    科紀錄有1筆（10分），其他犯罪紀錄有1筆（2分），在人
    格特質項目評定為12分；又其有戒斷症狀（20分），多重藥
    物使用（10分），注射使用（10分），使用期間超過1年（
    10分），情緒及態度略差（5分），在臨床徵候部分評定為
    55分；且社會功能不良（5分），因此在環境相關因素項目
    評定為5分，合計總分達72分，因而判定抗告人有繼續施用
    毒品傾向，有法務部矯正署花蓮看守所附設勒戒處所於100
    年8月31日出具之有無繼續施用毒品傾向證明書、有無繼續
    施用毒品傾向評估標準紀錄表各1紙在卷可稽（附於上開核
    交卷第16、17頁）。審酌上開評估標準紀錄表確由符合醫師
    資格之人所為之評斷，並無程序違法之情狀；又上開評估標
    準紀錄表記載之評分，係該所相關專業知識經驗人士，在抗
    告人觀察、勒戒期間，依其本職學能在各該人格特質、臨床
    徵候及環境相關因素中之具體項目，就個案之臨床實務及相
    關事證，一一評估後所為之綜合判斷，自得憑以判斷抗告人
    有無繼續施用毒品傾向之證明，則該勒戒處所綜合評分者依
    個案之臨床實務及具體事證，判定抗告人為「有繼續施用毒
    品傾向」，依上開說明，尚無不合。
  (三)抗告人以其多為施用第二級毒品，較不具成癮性，且上開評
    估多流於主觀認定及觀察時間短暫云云，顯與其尿液檢驗結
    果及評估紀錄不符，自不足採信，其抗告所指，自屬無據，
    從而原審裁定抗告人應令入戒治處所執行強制戒治，至無繼
    續強制戒治之必要為止，於法並無不合，本件抗告為無理由
    ，應予駁回。
據上論斷，應依刑事訴訟法第412條，裁定如主文。
中    華    民    國  100    年    10    月    19    日
                  刑事庭審判長法  官 謝志揚
                              法  官 林慶煙
                              法  官 張健河
以上正本證明與原本無異。
本件不得再抗告。
中    華    民    國   100    年    10    月    19    日
                              書記官 徐文彬